臺灣彰化地方法院北斗簡易庭民事判決
111年度斗簡字第167號
原      告  施英旭  

被      告  蔡瑄芸即蔡瑄云

兼訴訟代理  
人          黃筌璟  
上列當事人間請求分割共有物事件，本院於民國111年7月12日言
詞辯論終結，判決如下：
    主      文
兩造共有如附表一所示土地，其分割方法為如附圖即彰化縣二林
地政事務所民國一一一年五月十六日二地二字第一一一○○○三一
九五號函所附收件日期：民國一一一年五月四日、文號：二土測
字第821號土地複丈成果圖及附表三擬分配人、分配位置及面積
所示方式分割。
訴訟費用由兩造按附表二「訴訟費用負擔比例」欄所示比例負擔
。
    事實及理由
一、原告主張：坐落彰化縣○○鄉○○段00地號土地（如附表一所示
    ，下稱系爭土地）為兩造共有，應有部分如附表二所示，兩
    造無不分割之約定，而依其使用目的復無不能分割之情形，
    茲因無法協議分割，爰請求裁判分割如附圖即彰化縣二林地
    政事務所民國111年5月16日二地二字第1110003195號函所附
    收件日期：111年5月4日、文號：二土測字第821號土地複丈
    成果圖（下稱附圖）所示方法分割等語。並聲明：如主文第
    1項所示。
二、被告陳述略以：同意分割，並同意原告分割方案。另只願意
    負擔系爭土地之測量費用，其他土地測量費用不願意負擔。
三、得心證之理由：
　㈠按各共有人，除法令另有規定外，得隨時請求分割共有物。
    但因物之使用目的不能分割或契約訂有不分割之期限者，不
    在此限，民法第823條第1項定有明文。查原告主張系爭土地
    為兩造所共有，各應有部分如附表二所示，兩造間就系爭土
    地無不分割之約定，亦無因物之使用目的不能分割情形，並
    於起訴前無法協議分割等情，業據其提出系爭土地之土地登
    記第三類謄本（地號全部）、地籍圖謄本等件為證，且為被
    告所不爭執，是本院依上開調查證據之結果，認原告此部分
    主張為真。是原告本於系爭土地之共有人地位訴請裁判分割
    ，即屬有據。
  ㈡次按共有物之分割，依共有人協議之方法行之；分割之方法
    不能協議決定，或於協議決定後因消滅時效完成經共有人拒
    絕履行者，法院得因任何共有人之請求，命為下列之分配：
    一、以原物分配於各共有人。但各共有人均受原物之分配顯
    有困難者，得將原物分配於部分共有人。二、原物分配顯有
    困難時，得變賣共有物，以價金分配於各共有人；或以原物
    之一部分分配於各共有人，他部分變賣，以價金分配於各共
    有人；以原物為分配時，如共有人中有未受分配，或不能按
    其應有部分受分配者，得以金錢補償之；以原物為分配時，
    因共有人之利益或其他必要情形，得就共有物之一部分仍維
    持共有，民法第824條第1項至第4項分別定有明文。又裁判
    分割共有物，屬形成判決，法院定共有物之分割方法，應斟
    酌當事人之聲明、共有物之性質、分割後之經濟效用、各共
    有人之意願、利害關係，而本其自由裁量權為公平合理之分
    配。另分割共有物，以消滅共有關係為目的，法院裁判分割
    共有土地時，除因該土地內，有部分土地之使用目的不能分
    割或部分共有人仍願維持其共有關係，或部分當事人因繼承
    關係須維持公同共有關係，應就該部分土地不予分割或准該
    部分共有人成立新共有關係外，應將土地分配於各共有人單
    獨所有。經查：
　⒈系爭土地地形呈梯形，大部分為門牌號碼彰化縣○○鄉○○路○○
    巷00號、46號平房占用，僅其中黃色木門之平房為被告親戚
    所使用，而除上開建物外，其餘土地則為空地，附近為住宅
    、巷弄道路及農田等情，業經本院於110年12月16日會同兩
    造及彰化縣二林地政事務所人員履勘現場查明屬實，有本院
    勘驗筆錄、現場照片及彰化縣二林地政事務所111年2月15日
    二地二字第1110000893號函所附收件日期：110年11月11日
    、文號：二土測字第2135號土地複丈成果圖在卷可佐，且為
    兩造所不爭執，堪信為真實。
　⒉本件原告主張如附圖所示之分割方法分割系爭土地，各共有
    人均能按其應有部分受分配，分割後各自取得之土地尚屬方
    正、完整，有助於未來之使用、發展，並有利於土地之經濟
    效用，另被告本於公同共有關係分得附圖編號乙所示土地，
    於遺產分割前仍應維持公同共有，且被告均同意此分割方案
    ，本院審酌系爭土地之利用價值、各共有人之意願、相互間
    利害關係、就分割土地可能利用之經濟價值、公共利益之維
    持及共有人應有部分之比例等因素，認按附圖所示分割方法
    分割系爭土地，尚無降低土地之經濟及利用價值，難為通常
    使用之虞，應屬妥適而可採，爰判決系爭土地之分割方法如
    主文第1項所示。
四、本件判決之基礎已臻明確，兩造其餘之攻擊防禦方法及證據
    資料，經本院斟酌後，認為均不足以影響本判決之結果，自
    無一一詳予論述之必要，附此敘明。
五、末按因共有物分割之事件涉訟，由敗訴當事人負擔訴訟費用
    顯失公平者，法院得酌量情形，命勝訴之當事人負擔其一部
    ，民事訴訟法第80條之1定有明文。又按定共有物分割之方
    法，可由法院自由裁量，為適當之分配，不受任何共有人主
    張之拘束，是則，分割共有物之訴，既係以請求分割共有物
    之形成權為訴訟標的，係合兩造之固有必要共同訴訟，原、
    被告之間本可互換地位，本件原告起訴雖於法有據，但被告
    之應訴實因訴訟性質所不得不然，且兩造所提出之分割方法
    ，僅係供法院之參考，其分割方法，對於各共有人而言，並
    無勝負之問題。故本件原告形式上固獲勝訴之判決，然若由
    被告負擔訴訟費用顯失公平，茲審酌兩造就系爭土地應有部
    分之比例、分配情形等，認訴訟費用負擔，自應由兩造各按
    其應有部分之比例負擔，方屬公允。另被告雖抗辯只願意負
    擔系爭土地之測量費用，其他土地測量費用不願意負擔等語
    。惟系爭土地履勘現場測量費用，乃原告提出分割方案所生
    之訴訟費用，並非無益之攻擊或防禦方法所生之訴訟費用，
    應無民事訴訟法第82條規定之適用，被告此部分之抗辯，應
    無足取。從而，爰就兩造本件訴訟應負擔之訴訟費用，諭知
    如主文第2項所示。
六、訴訟費用負擔之依據：民事訴訟法第80條之1、第85條第1項
    但書、第2項。
中　　華　　民　　國　　111 　年　　7 　　月　　26　　日
                  臺灣彰化地方法院北斗簡易庭
                          法  官  楊鑫忠
以上正本係照原本作成。
如對本判決不服提起上訴，應於送達後20日內，向本院提出上訴
狀並表明上訴理由(須按對造人數附繕本) 。
中　　華　　民　　國　　111 　年　　7 　　月　　26　　日
                          書記官  張清秀 
附表一：
編號 土地坐落 面積（㎡） 地目 土地使用分區 使用地類別 1 彰化縣○○鄉○○段00地號 209 建 鄉村區 乙種建築用地 

附表二：系爭土地共有人應有部分及訴訟費用負擔 
編號 共有人 應有部分比例 訴訟費用負擔比例  1 黃筌璟 公同共有 2分之1 連帶負擔 2分之1  2 蔡瑄芸即蔡瑄云    3 施英旭 2分之1 2分之1 

附表三：分割後土地位置、面積配置表 
編號 擬分配人 分配位置 （附圖編號） 　　分配後應有 　　部分比例 　面積　(㎡)  1 施英旭 甲 1分之1 105  2 黃筌璟 乙 公同共有 1分之1 104  3 蔡瑄芸即蔡瑄云